【裁判字號】    95,簡上,35
【裁判日期】    950605
【裁判案由】    給付會款
【裁判全文】
臺灣臺北地方法院民事判決              95年度簡上字第35號
上  訴  人  丙○○
訴訟代理人  乙○○
            郭疆平律師
被  上訴人  甲○○
兼
訴訟代理人  丁○○
上列當事人間請求給付會款事件，上訴人對於中華民國九十四年
十一月十一日本院新店簡易庭九十三年度店簡字第一一九八號第
一審判決提起上訴，本院於中華民國九十五年五月二十二日言詞
辯論終結，判決如下：
    主  文
原判決關於命上訴人給付被上訴人丁○○超過新台幣壹拾貳萬元
本息部分、給付被上訴人甲○○新台幣貳拾肆萬元本息部分，及
各該部份假執行之宣告，暨訴訟費用之裁判均廢棄。
上開廢棄部分，被上訴人丁○○、甲○○在第一審之訴駁回。
其餘上訴駁回。
第一、二審訴訟費用由被上訴人丁○○負擔四分之一，被上訴人
甲○○負擔二分之一，餘由上訴人負擔。
    事實及理由
一、被上訴人起訴主張：上訴人於民國89年12月間召集每會新台
    幣（下同）20,000元，會期自89年12月1日起至92年8月1日
    止，每月5日開標，連同會首共計33會之民間互助會，被上
    訴人甲○○參加1會，為活會，被上訴人丁○○以其本人及
    朱昇財名義共參加2會，尚有1會為活會；詎上訴人於92 年3
    月間竟宣告倒會，致該民間互助會無法繼續進行，前開民間
    互助會，已標27會，每會20,000元，被上訴人各尚有1活會
    ，已繳會款各為540,000元，上訴人就剩餘6會，僅還款每人
    每月50,000元，總計每人300,000元，尚欠被上訴人每人各
    240,000元迄未清償，爰依兩造間合會契約關係，請求上訴
    人如數給付，及自支付命令送達被上訴人翌日起至清償日止
    ，按年息百分之5計算之利息。
二、上訴人則以下列辯詞置辯：
（一）被上訴人甲○○從未與上訴人互約交付會款及標取合會金
      ，而成立合會契約，上訴人自92年3月至92年8月會期結束
      間每月所應給付被上訴人甲○○之50,000元，亦係由上訴
      人丁○○代其母親林女向上訴人收取，由此可見被上訴人
      甲○○並非系爭合會之會員，則甲○○依據系爭合會之契
      約關係，請求被上訴人給付會款，自無理由，亦屬當事人
      不適格。又上訴人於停會後所應給付被上訴人甲○○之
      240,000元，已由訴外人林女兒子即被上訴人丁○○向上
      訴人收取之480,000元中抵償完畢，自不能再向上訴人請
      求給付。
（二）上訴人對被上訴人丁○○有１、面額500,000元之本票債
      權及２、被上訴人丁○○就其死會部分未繳之6期死會會
      款共120,000元債權，爰以該債權就系爭會款債務對被上
      訴人丁○○主張抵銷。被上訴人丁○○辯稱伊開立前開面
      額500,000元之本票係針對死會的錢開的云云，無據可稽
      ，自無足採。
（三）被上訴人丁○○所言未自上訴人收受480,000元，其前後
      陳述，相互矛盾，係屬不實。該480,000元金額，與被上
      訴人丁○○及其母親林女所得向上訴人請求給付之會款金
      額合計480000元相符，可知上訴人確已對被上訴人丁○○
      清償完畢。
三、本件原審對於被上訴人之請求，判決被上訴人全部勝訴判決
    並依職權為假執行之宣告，上訴人不服提起上訴（雷恩貿易
    有限公司部分撤回上訴），求為廢棄原判決，並駁回被上訴
    人於第一審之訴駁回；被上訴人則均求為判決駁回上訴。
四、查本件被上訴人主張渠等參加上訴人為會首之民間互助會，
    上訴人於92年3月1日倒會後，被上訴人各尚有1活會，上訴
    人應償還會款為每人540,000元，嗣於所餘會期已各償還300
    ,000 元，上訴人尚欠被上訴人每人各240,000元會款未償等
    情，固據被上訴人於原審提出互助會會單影本為證，惟上訴
    人則以上開辯詞資為抗辯。故本件爭執點在於被上訴人甲○○是否為系爭合會之會員？上訴人對被上訴人丁○○之會款
    債務是否已清償完畢？如未清償，是否得以500,000元之本
    票債權、死會會款債權120,000元對系爭會款為抵銷？經查
    ：
（一）被上訴人丁○○於本院稱，甲○○只是掛名，互助會單上
      有甲○○名字，但實際上是伊母親在繳（會款），是借甲○○之名義在跟會等語（見本院卷第51、55－1頁），核
      與證人即被上訴人丁○○之母林女於原審證稱：「我是繳
      甲○○的會錢，因為我當初參加這個會，我怕我兒子知道
      ，所以用甲○○的名字跟會」情節相符（見原審卷第127
      頁反面），且上訴人於本院亦稱知道被上訴人甲○○沒有
      跟會，知道被上訴人丁○○的母親借用被上訴人甲○○名
      義跟會，繳交會款都是被上訴人丁○○代理他母親等語（
      見本院言詞辯論筆錄第2頁），可見實際參加互助會為訴
      外人林女，並非被上訴人甲○○，且上訴人亦知情，並由
      訴外人林女持續繳交會款，是以系爭互助會單上雖以被上
      訴人甲○○為名義，惟與會首即上訴人成立合會契約者應
      為被上訴人丁○○之母林女，換言之，被上訴人甲○○僅
      為訴外人林女參加系爭互助會之代號而已，訴外人林女始
      為系爭互助會會員，從而上訴人對於系爭互助會單上甲○○部分，負有給付會款義務之對象為訴外人林女，並非甲○○，是以被上訴人甲○○請求上訴人給付會款，即屬無
      據。
（二）上訴人辯稱原審證人周桂鳳證述上訴人有付480,000元予
      被上訴人丁○○，與丁○○及其母親林女所得向上訴人請
      求給付之會款金額480,000元相符，可證上訴人確已向丁○○清償完畢云云，經查證人周桂鳳於原審證稱：「．．
      ．我不記得確實日期，我記得是下午」、「四十八萬元。
      我有聽到他們說四十八萬元。她們有當場算錢」、「我知
      道是會錢而已」、「我不知道（是丁○○標到的會錢，還
      是之後，償還的會款）」等語（見原審卷第39頁正、反面
      ），惟查當時除被上訴人丁○○及其母林女各一會外，尚
      包括被上訴人丁○○為股東之雷恩公司一會，故被上訴人
      丁○○當時請求之會款為720,000元（240,000ｘ3＝720,0
      00），且上訴人於原審亦稱伊丁○○收了全部尾款三個人
      共七十二萬元云云（見原審卷第29頁），是以證人周桂鳳
      所證述金額480,000元已與應償還金額720,000元不符，自
      無法以證人周桂鳳之證詞認定上訴人對被上訴人丁○○已
      為清償會款。至上訴人復辯稱若被上訴人丁○○未收受48
      0,000元，則丁○○不可能在每會每月可拿到90,000元之
      情況下，同意只每月收取50,000元之理云云，然查被上訴
      人丁○○於原審稱，因乙○○（按：為上訴人之妻）說她
      每個月收到三十萬元，平均分給六個人，每人分到五萬元
      等語，而查系爭互助會尚有六個活會，為兩造所不爭執，
      依常情判斷，互助會倒會後，常有死會會員無法繳納會款
      情形，故活會會員也只能就會首所能收到之會款均分，故
      被上訴人丁○○上開所述，應屬合理，上訴人此部分辯詞
      尚無法推定被上訴人丁○○有收受480,000元之事實，自
      不足採。故上訴人對被上訴人丁○○應尚有240,000元（
      其餘240,000元為丁○○之母所得請求之會款債權）之會
      款債務未清償。
（三）查依被上訴人丁○○於原審提出之收據內容觀之：「本人
      乙○○於90年12月5日收到會員丁○○本人一張50萬元本
      票，為保障會頭與會員之權益，特立下一張收據，『待死
      會繳清時』，帶此收據換回本票」，且上訴人於原審稱只
      收過被上訴人丁○○一張本票而已等語（見卷第86頁反面
      ），可知上訴人之妻所收受被上訴人丁○○之五十萬元本
      票，應係作被上訴人丁○○就其另一死會部分按期繳納會
      款之擔保，顯然上訴人對被上訴人丁○○並非另有五十萬
      元之本票債權，再參以被上訴人丁○○於原審提出之91年
      11 月7日、同年12月6日、92年1月7日及同年2月11日繳納
      會款之匯款單（見原審卷第106頁反面、第107頁正、反面
      ），可見被上訴人丁○○亦確有按時繳納死會會款至92年
      2 月份止，至於92年3月至92年8月六個月死會會款
      120,000 （20, 00 0Ｘ6＝120,000）部分，被上訴人丁○○並未舉證證明業已清償，再參以上訴人所收受之被上訴
      人丁○○五十萬元本票尚未返還，可知被上訴人丁○○所
      應給付之死會會款應尚未清償完畢，故應認上訴人主張被
      上訴人丁○○就其死會部分未繳之六期會款十二萬元與被
      上訴人丁○○請求上訴人給付會款二十四萬元作部分抵銷
      ，為有理由，另主張以五十萬元本票債權為抵銷，因該本
      票僅擔保上開死會會款債權，自不得另行主張抵銷，故應
      無理由。
五、綜上所述，被上訴人丁○○本於合會法律關係，請求上訴人
    給付120,000元，及自支付命令送達上訴人翌日即93年12月
    24 日起至清償日止，按年息百分之五計算之利息部分，為
    有理由，應予准許。被上訴人丁○○逾此所為請求及被上訴
    人甲○○依合會法律關係請求上訴人給付240,000元及法定
    遲延利息，為無理由，應予駁回。又，上開應准許部分，係
    就民事訴訟法第427條第2項訴訟適用簡易程序所為被告敗訴
    之判決，依同法第436條第2項適用第389條第1項第3款規定
    ，應依職權宣告假執行。原審就超過上開應准許部分，為上
    訴人敗訴之判決，並為假執行之宣告，自有未洽。上訴意旨
    就此部分指摘原判決不當，求予廢棄改判，為有理由。至於
    上開應准許部分，原審判命上訴人給付，並為假執行之宣告
    ，核無違誤，上訴意旨，就此部分，仍執陳詞，指摘原判決
    不當，求予廢棄，為無理由，應駁回其上訴。
六、因本案事證已臻明確，兩造其餘主張陳述及所提之證據，經
    審酌後，認與本判決結果無影響，爰不一一論駁，附此敘明
    。
七、據上論結，本件上訴為一部有理由，一部無理由，依民事訴
    訟法第436條之1第3項、第450條、第449條第1項、第79條，
    判決如主文。
中    華    民    國    95    年    6     月    5     日
                 民事第二庭    審判長法  官  鄭純惠
                                     法  官  蕭胤瑮
                                     法  官  黃雯惠
以上正本係照原本作成。
本判決不得上訴。
中    華    民    國    95    年    6    月      6    日
                                     書記官  林玗倩


司法院資訊處製作；財團法人民間司法改革基金會備份。
